最高法院民事判決　　　　　　　九十四年度台上字第一三九號
　　上　訴　人　甲○○
　　訴訟代理人　郭蕙蘭律師
　　　　　　　　謝國允律師
　　被 上訴 人　第一商業銀行股份有限公司
　　法定代理人　謝壽夫
　　訴訟代理人　賴盛星律師
上列當事人間請求損害賠償事件，上訴人對於中華民國九十二年
五月六日台灣高等法院第二審判決（九十一年度重上字第四一二
號），提起上訴，本院判決如下：
  主  文
上訴駁回。
第三審訴訟費用由上訴人負擔。
  理  由
本件上訴人提起第三審上訴後，被上訴人之法定代理人業由陳建
隆變更為謝壽夫，有第一商業銀行總行函可稽，經謝壽夫聲明承
受訴訟，核無不合，應予准許，合先明。
次查本件上訴人主張：伊與訴外人天太營造工程股份有限公司（
下稱天太公司）係合夥關係，於民國七十九年六月二十七日以天
太公司名義承包台灣省交通處公路局西部濱海公路台十七線金湖
至水井段道路改善工程（下稱系爭工程）。天太公司邀同伊為連
帶保證人，就承攬總工程款之百分之十二即新台幣（下同）三千
三百八十三萬六千元，請求被上訴人出具履約保證金保證書。伊
於同年六月二十九日簽訂保證書（下稱系爭保證書），及以坐落
桃園市小檜溪一二四七號土地及地上建號一六六五、一六六六號
房屋設定最高限額一千七百萬元抵押權登記並繳納保證金一千零
二十萬元予被上訴人供為擔保。被上訴人明知系爭保證書之真意
，僅保證被上訴人出具履約保證金保證書之債務三百一十八萬三
千六百元外而不及於其他，對天太公司其餘所欠被上訴人之債務
，並不在伊應負保證範圍之內。詎被上訴人竟仍請求伊就天太公
司所有其他借款及利息負連帶保證責任，而於八十六年一月二十
三日向台灣桃園地方法院（下稱桃園地院）聲請假扣押裁定，就
伊所有不動產於三千四百萬元之保證額度內執行假扣押。嗣伊先
後提起確認債權不存在及塗銷抵押權之訴，被上訴人亦對伊提起
清償債務之訴，均判決被上訴人敗訴判決確定。且台灣省交通處
於八十七年三月二十七日終止與天太公司之承攬合約，並同意解
除伊之履約擔保責任，被上訴人仍未撤回假扣押之執行，又於八
十七年七月十四日向桃園地院聲請拍賣抵押物。伊因被上訴人不
當之假扣押及執行，致名譽信用受侵害，自得請求被上訴人賠償
慰撫金二百萬元；且伊所有坐落桃園市鎮○街七九之一號房地因
而無法出售，坐落桃園縣大園鄉○○街七五號房屋、桃園市鎮○
街一八號及一八號之一房屋因無法自由使用收益，分別受有三百
七十一萬一千一百三十元、七十五萬三千零三十三元、一百四十
一萬四千一百七十元之損害，亦應由被上訴人賠償等情，爰依民
法第一百八十四條第一項前段及後段、第一百九十五條規定，求
為命被上訴人給付七百八十七萬八千三百二十三元，並加付法定
遲延利息之判決。
被上訴人則以：系爭保證書未載明上訴人保證責任之範圍，伊亦
無明知系爭保證書擔保範圍僅該工程之履約保證金而不及於其他
之債務。伊於天太公司借款債務不依約清償時，為確保債權，乃
對連帶保證人即上訴人之財產聲請假扣押，係正當合法之行為，
並無侵害上訴人之權利可言。又民事訴訟法第五百三十條第一、
三項規定，乃賦予被上訴人得聲請撤銷假扣押裁定之權利，非於
假扣押原因消滅或其他命假扣押情事變更時，被上訴人即有聲請
撤銷假扣押裁定之義務，伊縱未撤銷假扣押裁定，亦無違反不作
為義務。上訴人之聲望、信用及財產，並未因伊之假扣押或執行
而受有損害等語，資為抗辯。
原審審理結果以：上訴人主張伊簽訂系爭保證書，其所負之保證
責任僅限於系爭工程履約保證書所指系爭工程決標價百分之十二
即三千三百八十三萬六千元之保證債務而不及於其他債務，被上
訴人竟要求伊就天太公司所欠之其他債務亦負保證責任，因而假
扣押及執行上訴人之所有財產，應負侵權行為損害賠償責任云云
，固據其提出履約保證書、土地登記申請書、土地建築改良物抵
押權設定書、質押定期存款存單、履約保證金保證書、委任保證
契約書、桃園地院八十六年一月二十三日八十六年度全字第二一
五號民事裁定、同院八十六年二月十九日桃院秀民執全一字第二
四二號民事執行處通知、台灣高等法院八十六年度上字第六三七
號、最高法院八十六年度台上字第三七六二號、台灣台北地方法
院八十六年度重訴字第四三六號、台灣高等法院八十六年度重上
字第三六五號、最高法院八十八年度台上字第三○○號、台灣高
等法院八十八年度重上更(一)字第三○號、最高法院八十九年度台
上字第二一三○號之民事判決、桃園地院八十七年度拍字第九七
五號民事裁定、同院八十七年度訴字第一三四四號、台灣高等法
院八十八年度上字第六二八號之民事判決及最高法院九十年度台
上字第八八○號民事裁定等件為證。被上訴人則以前揭情詞置辯
。按因侵權行為損害賠償請求權，以有故意或過失不法侵害他人
權利，或故意以背於善良風俗之方法，加損害於他人為成立要件
，此觀民法第一百八十四條第一項規定即明。因之，以聲請法院
實施假扣押之手段，而侵害他人權利之情形，必須行為人對於其
聲請假扣押係屬侵權行為之事實，明知並有意使其發生，或預見
其發生，而其發生並不違反其本意，或怠於善良管理人之注意，
始足當之。查上訴人於七十六年六月二十九日簽訂之系爭保證書
僅載明：「連帶保證人甲○○今向第一商業銀行股份有限公司保
證天太營造工程股份有限公司於現在（包括過去所負現在尚未清
償）及將來對貴行所負之借款、票據、保證、損害賠償等及其他
一切債務，以本金新台幣三千四百萬元整為限額，願與債務人連
帶全部償付之責任」，嗣後上訴人因對上開保證範圍有所爭執，
而於八十六年二月五日向桃園地院提起確認債權不存在之訴，請
求確認其保證範圍僅限於三百三十八萬三千六百元，桃園地院於
八十六年四月九日以八十六年度訴字第六五二號判決上訴人敗訴
在案。被上訴人於同日向桃園地院起訴請求上訴人與天太公司連
帶給付五千三百八十萬元本息，桃園地院於八十六年七月二日以
八十六年度重訴字第四三六號判決上訴人連帶給付被上訴人三千
四百萬元本息在案，有前揭之民事判決書足稽，足見被上訴人於
八十六年一月二十三日聲請對上訴人之財產予以假扣押查封時，
主客觀上均認其對上訴人有假扣押之債權，而非無正當之理由。
雖嗣後上訴人所提起之前開確認債權不存在之訴及被上訴人對於
上訴人提起清償債務之訴，分別經最高法院以八十六年度台上字
第三七六二號及八十九年度台上字第二一三○號判決被上訴人敗
訴確定在案，其判決理由均認定上訴人係僅就天太公司所承攬系
爭工程之保證債務應負連帶清償之責，而不及於其他，惟上訴人
簽訂系爭保證書之真意，尚且須經法院之調查及嗣後以判決予以
確認，自難以上訴人因前開訴訟嗣後獲得勝訴判決，據以證明被
上訴人於假扣押當時即已明知上訴人所負保證責任並不及於天太
公司之其他債務，而謂其假扣押自始為不當。茲系爭保證書既僅
記載上訴人就天太公司於現在（包括過去所負現在尚未清償）及
將來對被上訴人所負借款、票據、保證、損害賠償等其他一切債
務，以本金新台幣三千四百萬元整為限額為保證，而並未標明何
種債務為其保證範圍，則被上訴人依該保證書文義所載，認上訴
人係願就天太公司之一切債務在上開最高限額內負保證責任，而
於天太公司不依約清償債務時，因確保其債權，而依系爭保證書
行使其求償之權利，對上訴人之財產聲請法院予以假扣押，難認
為有何故意或過失，揆諸前揭說明，被上訴人毋負侵權行為損害
賠償責任。其次，債權人若有足以信其對債務人確有權利存在之
正當理由，或有正當理由而誤認其對債務人確有權利存在者，即
難認其查封債務人財產之行為，為有侵害債務人權利之故意或過
失。上訴人除訂立系爭保證書就天太公司以前、現在、將來最高
限額內之債務為保證，並與被上訴人訂立委任保證契約書，則被
上訴人自信其得本於系爭保證書而請求上訴人連帶清償其所負之
保證債務，而為假扣押行為，乃正當權利之行使，縱因被上訴人
對於系爭保證書之真意有所誤認，依上開說明，亦難認其假扣押
當時，係有故意或過失。末按假扣押裁定因自始不當而撤銷，債
權人應賠償債務人因假扣押或供擔保所受之損害，民事訴訟法第
五百三十一條固有明文規定。惟所謂假扣押裁定因自始不當而撤
銷，係指對於假扣押裁定抗告，經抗告法院依命假扣押客觀存在
之情形，認為不應為此裁定而撤銷之情形而言，若係因本案訴訟
敗訴確定而撤銷該裁定，僅屬因命假扣押以後之情事變更而撤銷
，尚非該條所謂因自始不當而撤銷。本件被上訴人假扣押之本案
請求，經最高法院於八十九年九月二十二日以八十九年度台上字
第二一三○號判決被上訴人敗訴確定，上訴人以該命假扣押之情
事變更為由，聲請桃園地院撤銷假扣押裁定，經該法院於八十九
年十二月三十日以八十九年度全聲字第七六四號裁定撤銷之，有
前揭各該裁定、判決及撤銷假扣押裁定書影本可稽，參照前揭說
明，被上訴人聲請桃園地院以八十六年度全一字第二一五號對上
訴人財產所為之假扣押裁定，並非自始不當而撤銷，上訴人主張
被上訴人之假扣押自始不當云云，洵非有據。又上訴人所提起之
確認債權不存在訴訟，雖於八十六年十二月三十日判決被上訴人
敗訴確定在案，且台灣省交通處於八十七年三月二十七日終止與
天太公司之承攬合約，而通知上訴人免除履約保證責任，然被上
訴人之假扣押本案請求，係於八十九年九月二十二日始經最高法
院以八十九年度台上字第二一三○號判決確定，於該假扣押本案
判決確定前，尚不能苛求被上訴人應聲請撤銷其假扣押之裁定及
撤回其強制執行，難以被上訴人未撤回對上訴人財產所為之強制
執行，遽認被上訴人係以不作為之方法而故意侵害上訴人之權利
。從而，上訴人本於侵權行為之法律關係，請求被上訴人給付七
百八十七萬八千三百二十三元本息，不應准許等詞，為其心證之
所由得，因而維持第一審所為上訴人敗訴之判決，駁回其上訴，
經核於法並無違誤。上訴論旨，猶就原審取捨證據、認定事實之
職權行使，指摘原判決不當，求予廢棄，非有理由。
據上論結，本件上訴為無理由。依民事訴訟法第四百八十一條、
第四百四十九條第一項、第七十八條，判決如主文。
中　　華　　民　　國　九十四　年　　一　　月　 二十   日
                      最高法院民事第八庭
                          審判長法官  劉　延　村
                                法官  陳　重　瑜
                                法官  黃　秀　得
                                法官  葉　勝　利
                                法官  楊　鼎　章
      本件正本證明與原本無異
                                      書  記  官
中　　華　　民　　國　九十四　年　　二　　月　　二    日
                                                      Ｃ
